【裁判字號】    92,保險上,2
【裁判日期】    920429
【裁判案由】    給付保險金
【裁判全文】
臺灣高等法院臺南分院民事判決  九十二年度保險上字第二號
      上  訴  人  富竹實業股份有限公司
      法定代理人  甲○○
      訴訟代理人  丙○○
      被  上訴人  台灣產物保險股份有限公司嘉義分公司
      法定代理人  乙○○
      訴訟代理人  景熙焱律師
右當事人間請求給付保險金事件，上訴人對於中華民國九十一年十二月十二日臺灣嘉
義地方法院第一審判決（九十一年度保險字第八號），提起上訴，本院（言詞辯論終
結期日：九十二年四月二十二日）判決如左：
      主      文
上訴駁回。
第二審訴訟費用由上訴人負擔。
      事      實
甲、上訴人方面：
  一、聲明：求為判決：（一）原判決廢棄。（二）被上訴人應給付上訴人新台幣（
      下同）二百萬元。（三）第一、二審訴訟費用由被上訴人負擔。（四）請准上
      訴人提供現金或等值之銀行可轉讓定期存款單為擔保宣告假執行。
  二、陳述：除與原判決記載相同者，予以引用外，補稱：
  （一）上訴人之僱工【吳正源】於民國（下同）九十年七月二十四日前往看管斗六
        廠上班途中遭利昌通運股份有限公司（下稱利昌通運公司）ＫＷ─二七九號
        營業大貨車撞擊死亡後，上訴人即依〈保險契約〉向被上訴人辦理出險，並
        由被上訴人虎尾辦事處處長【李豐城】指示應由上訴人與【吳正源】家屬先
        行和解，始得向被上訴人申請理賠，並由【李豐城】處長提供被上訴人所有
        之制式和解書交由上訴人與【吳正源】家屬和解，上訴人遂依【李豐城】處
        長之指示，與【吳正源】之家屬【吳正敏】等人以二百六十萬元達成和解，
        並以《和解書》與其他相關證明文件向被上訴人申請理賠。
  （二）上訴人向被上訴人申請理賠後，被上訴人曾派員與上訴人、【吳正源】家屬
        、【李豐城】處長等人至被上訴人處協商是否可降低理賠金額，並要求上訴
        人給付二十萬元為能獲得理賠之條件。
  （三）又當初上訴人向被上訴人投保時，係由【李豐城】處長與上訴人接洽，當初
        【李豐城】處長向上訴人表明此份保單係一般所稱之團體險，即上訴人之僱
        工有人傷亡時，就能獲得理賠，上訴人不疑有他，遂與被上訴人簽定此份保
        單；上訴人之所以與【吳正源】家屬達成和解，自始至終均由被上訴人導引
        ，如今竟不願理賠，並無理由。
  三、證據：除援用原審所提證據外，補提和解書、僱主意外責任險賠款計算書（均
      影本）各一件為證，並聲請訊問證人李豐城。
乙、被上訴人方面：
  一、聲明：求為判決：（一）上訴駁回。（二）第二審訴訟費用由上訴人負擔。（
      三）如為不利於被上訴人之判決，願供擔保請准免為假執行。
  二、陳述：除與原判決記載相同者，予以引用外，補稱：
  （一）上訴人主張被上訴人虎尾辦事處職員【李豐城】指示上訴人和解並非真實，
        蓋本件事故原因係因【吳正源】遭第三人〈利昌通運公司〉之曳引車肇事撞
        傷不治，事故地點為公眾通行之道路上，且【吳正源】騎自有之單車，事故
        發生為可歸責於曳引車駕駛【黃金山】之事由所致，根本與上訴人無關，上
        訴人自願所為之給付，與被上訴人無涉。況【吳正源】係因下班後晚上八點
        在公路上遭【黃金山】撞及致死，並非在工作時間內，亦非在工作場所內，
        上訴人對【吳正源】之死亡無需負責。且死者【吳正源】未婚無配偶、子女
        ，且父母均已去世，又無受其扶養之人，並無依法得行使請求權之人，其兄
        弟姊妹並非依【民法】第一百九十二條第二項、第一百九十四條得行使賠償
        請求之人，喪葬費等之請求已經〈利昌通運公司〉賠付，已不得再重複請求
        ，是上訴人並無責任，事實極為明確，被上訴人之員工絕無建議上訴人和解
        之事。因此，上訴人與【吳正源】之兄弟姊妹達成和解，對被上訴人不生效
        力。
  （二）本件保險為責任保險，以責任存在為前題，並非傷害保險：【保險法】第一
        百三十一條原規定：「傷害保險人於被保險人遭受意外傷害及其所致殘廢或
        死亡時，負給付保險金額之責。」，九十二年一月二十二日增列第二項條文
        「前項意外傷害，指非疾病引起之外來突發事故所致者。」，傷害保險是以
        「被保遭受意外傷害」為保險事故。若本件被保險人為【吳正源】時，本案
        應可能為傷害保險，惟本件「被保險人」記載為〈富竹實業股份有限公司〉
        並非【吳正源】，且所用之條款為「僱主意外責任保險基本條款」以及「責
        任保險基本條款」，並無任何適用人傷害保險之規定，而係以「依法應由被
        保險人負責而受賠償請求時，本公司對被保險人負賠償之責」，故本件為「
        責任保險」無適用「傷害保險」之餘地。故應以上訴人對【吳正源】之死有
        法定賠償責任，始有適用本保險契約之餘地。
  （三）保險契約中對於〔理賠事項〕規定於「責任保險單」第三章（即自第十二條
        起迄第十六條止）其中第十三條（賠償請求應遵守之約定）：「(一)除必要之
        急救費用外，被保險人對於第三人就其責任所為之承諾、和解或賠償，須經
        本公司參與或事先同意。但經要保人或被保險人通知本公司參與，而無正當
        理由拒絕或藉故遲延者，不在此限。(二)被保險人於取得和解書、法院確定判
        決或仲裁判斷書及有關單據後，得向本公司請求賠償。本公司得經被保險人
        通知，直接對第三人為賠償金額之給付。(三)被保險人依法得行使抗辯權或其
        他權利以免除或減輕責任，若因過失而未行使前述權利所產生或增加之責任
        ，本公司不予賠償。(四)對意外事故之發生若另有依法應負賠償責任之第三人
        時，本公司於賠付後得代位行使被保險人對該第三人之求償權‧‧‧。」。
        本件車禍係因第三人【黃金山】駕駛曳引車時之過失致【吳正源】死亡，已
        經受害人家屬與【黃金山】及其僱主〈利昌通運公司〉達成和解，有《雲林
        縣林內鄉調解委員會調解書》為憑，顯然本件事故與上訴人公司無關，因〈
        利昌通運公司〉亦在被上訴人公司投保，故由被上訴人另案依據強制汽車責
        任險保險單給付一百四十萬元之賠償，另外〈利昌運通公司〉尚加保任意責
        任險（指超過強制責任險承保之責任）二百萬元，再依該保險契約，由被上
        訴人給付受害家屬一百六十萬元總共三百萬元。被上訴人已知受害人已獲償
        三百萬元，責任歸屬十分明確之情形下，豈可能再同意上訴人再與死者家屬
        為和解或為任何賠償之表示。若上訴人執意給付，被上訴人亦祇能要求其提
        出第十三條第二款所規定之相關和解書、法院判決等必備文件後再予審核，
        此為保險單所規定之文件，縱被上訴人通知其依保單理賠事項提出申請，亦
        不得以此曲解為被上訴人已同意和解或理賠。何況，被上訴人從未明示或默
        示上訴人對【吳正源】之家屬為任何給付，亦未參與亦不知上訴人所為之和
        解，而且，被上訴人之員工亦從未承諾上訴人予以理賠。被上訴人承辦人【
        何明秋】於第一審證稱：「‧‧‧我都一直再以電話告訴原告（即上訴人）
        ，本件事故原告不需負責，因為本件已有第三人對被害人家屬賠償‧‧‧。
        」，故上訴人表示被上訴人同意或指示其為和解均非真實。若被上訴人確曾
        同意賠付，本件根本就已賠付，事實上，被上訴人從未同意賠付，上訴人因
        而起訴請求，然本件事實明確，死者家屬已獲肇事司機及其僱主之賠償，上
        訴人對死者無任何責任，上訴人執意要賠付死者家屬非被上訴人所能過問，
        惟與被上訴人無涉。
  三、證據：除援用原審所提證據外，補提雲林縣林內鄉調解委員會調解書、強制汽
      車責任保險給付確認書、嘉義市政府營利事業登記證（均影本）各一件、領款
      收據影本二件為證。
      理      由
一、本件被上訴人之法定代理人原為【紀廷輝】，嗣於原審判決後已變更為【乙○○
    】，有被上訴人提出之《嘉義市政府營利事業登記證》（影本‧參見本院卷第四
    九頁）可憑，並經其具狀聲明承受訴訟（參見本院卷第四八頁），核無不合，應
    予准許，合先敘明。
二、本件上訴人起訴主張：上訴人公司前向被上訴人投保〈僱主意外責任險〉，〔保
    險期間〕自八十九年九月二十三日起至九十年九月二十三日止，每一位僱工身體
    傷亡保險金為二百萬元；上訴人之僱工【吳正源】於九十年七月二十四日，前往
    看管雲林斗六廠上班途中，遭訴外人〈利昌通運公司〉之員工駕駛ＫＷ─二七九
    號營業大貨車撞擊身亡，上訴人旋於九十年八月三十一日與【吳正源】之家屬和
    解，賠償二百六十萬元，嗣向被上訴人請求給付保險理賠金二百萬元，卻遭拒絕
    ，爰依〈保險契約〉之法律關係，求為命被上訴人給付二百萬元之判決等語。
三、被上訴人則以：上訴人之僱工【吳正源】係於公路上遭第三人〈利昌通運公司〉
    所有由【黃金山】駕駛之ＫＷ─二七九號曳引車撞傷不治，而〈利昌通運公司〉
    與【黃金山】已於九十年八月十日與死者之家屬達成和解，顯見事故之發生為【
    黃金山】之過失所致，與上訴人無關；況【吳正源】係因下班後在公路上遭【黃
    金山】撞死，並非在工作期間，亦非在工作場所內，上訴人對【吳正源】之死亡
    無需負責；又上訴人雖於九十年九月一日給付二百六十萬元予【吳正源】之兄弟
    姊妹，惟其兄弟姊妹均非依法得對上訴人請求賠償之人，上訴人於法律上既無賠
    償責任，即非被上訴人在本件〈僱主意外責任險〉承保之範圍，上訴人願對無賠
    償請求權人給付，非被上訴人所能過問，被上訴人並無給付保險理賠金之義務等
    語，資為抗辯。
四、本件上訴人主張其公司向被上訴人投保〈僱主意外責任險〉，保險期間自八十九
    年九月二十三日起至九十年九月二十三日止，每一位僱工身體傷亡保險金為二百
    萬元；而其僱工【吳正源】於九十年七月二十四日，遭訴外人〈利昌通運公司〉
    之員工駕駛ＫＷ─二七九號營業大貨車撞及身亡，上訴人旋於九十年八月三十一
    日與【吳正源】之家屬和解，賠償二百六十萬元之事實，已據其提出《僱主意外
    責任保險單底》、〈斗六工業區管理中心〉《證明書》、《僱主意外責任險保險
    批單》、《和解書》（均影本‧參見原審卷第九－一二頁）為證，復為被上訴人
    所不爭執，自堪信為真實；惟上訴人主張其僱工【吳正源】係因前往看管雲林斗
    六廠上班途中遭撞死亡，被上訴人依系爭保險契約應理賠二百萬元等情，已為被
    上訴人所否認，並以前揭各情詞置辯，經查：
（一）上訴人主張其僱工【吳正源】於九十年七月二十四日發生事故時，係因前往看
      管雲林斗六廠上班途中遭撞死亡等情，已據其提出〈斗六工業區管理中心〉出
      具之《證明書》（影本‧參見原審卷第一０頁）為證，被上訴人雖否認【吳正
      源】係於上班途中遭撞死亡，然參以被上訴人於九十年八月十七日以嘉業字第
      ００六一號《函》示上訴人：「‧‧‧又該員出險時間為晚上８時分，按一
      般常理並非上班時間。為參考需要請貴公司提供薪資明細表及出勤記錄表、排
      班表以資證明。‧‧‧。」（影本‧參見原審卷第六二頁），嗣經被上訴人於
      《僱主意外責任險賠款計算書》（影本‧參見原審卷第四六頁）上載：「本件
      賠案被保險人之僱工吳正源於90年７月日：前往看管斗六廠上班途中遭
      利昌通運KW-279號營業大貨車撞擊死亡，經向林內分駐所查證屬實，另有經濟
      部工業局斗六工業區服務中心出具證明書證明吳員當時確係上班途中無誤。」
      等語，可知被上訴人已調查確認上訴人之僱工【吳正源】確係上班途中發生事
      故；是被上訴人抗辯上訴人之僱工【吳正源】係因下班後晚上八點在公路上遭
      訴外人〈利昌通運公司〉駕駛【黃金山】撞及致死，並非在工作時間內，亦非
      在工作場所內云云，即無足取。按兩造訂立之〈僱主意外責任險基本條款〉所
      載之〔承保範圍〕為：「一、被保險人之受僱人在保險期間內，因執行職務發
      生意外事故遭受體傷或死亡，依法應由被保險人負責賠償而受賠償請求時，本
      公司對被保險人負賠償之責。‧‧‧」（參見原審卷第三七頁）；所謂「因執
      行職務發生意外事故遭受體傷或死亡」，包含上下班途中所發生意外事故所致
      之體傷、死亡，復有上訴人提出之《僱主意外責任險保險批單》（影本‧參見
      原審卷第一一頁），準此以觀，上訴人之僱工【吳正源】既於前往看管該公司
      斗六廠上班途中遭〈利昌通運公司〉之員工【黃金山】駕駛之KW-279號營業大
      貨車撞擊死亡，即在被上訴人承保系爭〈僱主意外責任險〉之範圍。
（二）上訴人之僱工【吳正源】係於公路上遭〈利昌通運公司〉之司機【黃金山】駕
      駛KW-279號營業大貨車撞傷不治，而〈利昌通運公司〉及【黃金山】已與【吳
      正源】之家屬達成和解之事實，為兩造所不爭執，並有被上訴人提出之《雲林
      縣林內鄉調解委員會調解書》（影本‧參見原審卷第二四頁）可證，堪信為真
      實。查上訴人之僱工【吳正源】既係遭訴外人【黃金山】駕駛KW-279號營業大
      貨車撞傷致死，則依【民法】第一百八十四條、第一百八十八條等規定，應負
      〈侵權行為〉損害賠償責任之人，乃為〈利昌通運公司〉及【黃金山】，上訴
      人並非本件應負〈侵權行為〉損害賠償責任之人。則被上訴人抗辯上訴人之僱
      工【吳正源】係於公路上遭第三人〈利昌通運公司〉所有，由【黃金山】駕駛
      之KW-279號曳引車撞傷不治，而〈利昌通運公司〉與【黃金山】已於九十年八
      月十日與死者之家屬達成和解，顯見事故之發生為【黃金山】之過失所致，上
      訴人公司於法律上即無賠償責任等語，就侵權行為之損害賠償規定觀之，固非
      不可採。然上訴人依其他法律規定是否已無須負賠償之責，即有探究餘地。參
      酌最高法院八十一年度台上字第二九八五號判決意旨：〔按勞工遭遇職業災害
      而死亡時，雇主除給與五個月平均工資之喪葬費外，並應一次給與其遺屬四十
      個月平均工資之死亡補償，其遺屬以配偶及子女為第一順位受領者，勞動基準
      法第五十九條第四款定有明文。所謂職業災害，不以勞工於執行業務時所生災
      害為限，亦應包括勞工準備提出勞務之際所受災害。是故上班途中遭遇車禍而
      傷亡，應可視為職業災害。行政院勞工委員會依勞工保險條例第三十四條第二
      項規定訂定之勞工保險被保險人因執行職務而致傷病審查準則第四條即明定：
      『被保險人上下班，於適當時間，以適當交通方法，從日常居、住處所往返就
      業場所之應經途中發生事故而致之傷害，視為職業傷害』。上訴人抗辯上班途
      中發生車禍非職業災害云云，無足採取。〕，可知上訴人就其僱工【吳正源】
      於上班途中遭遇車禍而死亡，依【勞動基準法】第五十九條第四款規定，對於
      【吳正源】之遺屬負有補償責任，而被上訴人抗辯【吳正源】未婚，無配偶及
      子女，父母亦歿，僅有兄弟姊妹等情，有《戶籍謄本》附於原審卷可稽（影本
      ‧參見原審卷第二五－二九頁），復為上訴人所不爭，則依【勞動基準法】第
      五十九條第四款規定，上訴人對於該條款所定第五順位之【吳正源】的兄弟姊
      妹，需負補償之責。因此，上訴人於九十年八月三十一日與【吳正源】之兄弟
      姊妹（吳正敏、吳正松、吳玉貴、陳吳玉琴、吳玉連）和解而給付之二百六十
      萬元｛參見原審卷第一二頁《和解書》｝，充其量應在履行其依【勞動基準法
      】第五十九條第四款規定之補償責任，此觀該《和解書》載：「甲方（即上訴
      人）賠付乙方（即吳正源之兄弟姊妹）喪葬費及撫恤金‧‧‧」等語與【勞動
      基準法】第五十九條第四款所定補償之內容相符即明。惟此項【勞動基準法】
      所負之補償責任，與民事上之侵權行為僱主責任有間，並不在其與被上訴人之
      〈僱主意外責任保險契約〉內，此觀被上訴人提出之《僱主意外責任保險基本
      條款》（影本‧參見原審卷第三七頁）約定：「特別不保事項：‧‧‧5.被保
      險人依勞動基準法規定賠償責任。‧‧‧」可明，準此約定以觀，上訴人主張
      被上訴人應依系爭保險契約負理賠責任，即屬無據。
（三）又上訴人主張其所以與其僱工【吳正源】家屬達成和解，自始至終均由被上訴
      人導引乙節，已為被上訴人所否認，而依被上訴人於九十年八月十七日所發嘉
      業字第００六一號《函》文：「主旨：為貴公司向本公司申請員工吳正源死亡
      之僱主意外責任險理賠案，請檢附和解書、付款證明文件‧‧‧，以利處理‧
      ‧‧。說明：‧‧‧又依僱主意外責任險基本條款之承保範圍規定係僱主依法
      應負賠償責任並受賠償請求時本公司對被保險人始負賠償之責，故請提供貴公
      司與死者家屬和解之和解書及付款證明文件。」，及上訴人乃於九十年八月三
      十一日與【吳正源】之家屬簽立《和解書》等情觀之，固足認上訴人係接到被
      上訴人九十年八月十七日之《函》後，始起意於九十年八月三十一日與【吳正
      源】之家屬和解；因之，上訴人聲請訊問證人【林豐城】，即無必要。惟上訴
      人對於【吳正源】之家屬依法應負之責任乃【勞動基準法】上之補償責任，而
      該補償責任並不在兩造〈保險契約〉之承保範圍內，已如前述，是縱使被上訴
      人於該《函》中要求上訴人先檢具和解書、付款證明等文件始得處理保險賠償
      事宜，寓有讓上訴人自行和解之意，亦僅係要求上訴人應具備符合系爭保險契
      約〈責任保險基本條款〉第十三條所定請求理賠應遵守之條件（參見原審卷第
      六七頁），並不因此即認被上訴人有應負責承保之理賠責任。是上訴人依〈保
      險契約〉之法律關係，請求被上訴人理賠二百萬元，並不可採。
五、綜上所述，本件上訴人依系爭〈保險契約〉之法律關係，請求被上訴人理賠二百
    萬元，並非正當；原審因而為上訴人敗訴之判決，並駁回其假執行之聲請，核無
    不合；上訴意旨猶執前詞指摘原審判決為不當，而聲明廢棄，為無理由，應予駁
    回。
六、據上論結，本件上訴為無理由，依民事訴訟法第四百四十九條第一項、第七十八
    條，判決如主文。
中      華      民      國    九十二    年      四      月    二十九    日
                              臺灣高等法院臺南分院民事第一庭
~B1審判長法官  王  惠  一
~B2      法官  吳  上  康
~B3      法官  蘇  清  恭
右為正本係照原本作成。
上訴人如對本判決上訴，須於判決送達後二十日內向本院提出上訴狀（須附繕本一份
）；未表明上訴理由者，應於上訴後二十日內向本院提出理由書（須附繕本一份）。
中      華      民      國    九十二    年      四      月    二十九    日
~B法院書記官  洪  雅  美
【附記】：
民事訴訟法第四百六十六條之一：
I對於第二審判決上訴，上訴人應委任律師為訴訟代理人。但上訴人或其法定代理人
  具有律師資格者，不在此限。
II上訴人之配偶、三親等內之血親、二親等內之姻親，或上訴人為法人、中央或地方
  機關時，其所屬專任人員具有律師資格並經法院認為適當者，亦得為第三審訴訟代
  理人。


司法院資訊處製作；財團法人民間司法改革基金會備份。
